ACORDAO-COMPLETO-2354978

ACÓRDÃO 11857/2019 ATA 37/2019 - PRIMEIRA CÂMARA

VISTOS, relatados e discutidos estes autos de concessão de aposentadoria a ex-servidores do Núcleo Estadual do Ministério da Saúde no Estado de Minas Gerais,
ACORDAM os Ministros do Tribunal de Contas da União, reunidos em sessão da Primeira Câmara, diante das razões expostas pelo relator, em:
9.1. considerar legais os atos de concessão de aposentadoria em favor de Carlos Lemos de Carvalho, Geraldo José de Carvalho, Rita Vilela de Calais Rocha e Santa Maria Mattos de Almeida, concedendo-lhes o respectivo registro, sem prejuízo de assinalar que os proventos em prol de Carlos Lemos de Carvalho teriam sido pagos corretamente sob a proporcionalidade de 70%;
9.2. considerar ilegal o ato de concessão de aposentadoria em favor de Ironete Goulart Gonçalves Viana, negando registro,
9.3. determinar ao Núcleo Estadual do Ministério da Saúde no Estado de Minas Gerais que:
9.3.1. com fulcro nos arts. 71, inciso IX, da Constituição Federal, no prazo de quinze dias, faça cessar os pagamentos decorrentes do ato impugnado, sob pena de responsabilidade solidária da autoridade administrativa omissa, nos termos do art. 262 do Regimento Interno/TCU:
9.3.2. dê ciência do inteiro teor deste acórdão à interessada, alertando-a de que o efeito suspensivo proveniente de eventual interposição de recurso junto ao TCU não a exime da devolução dos valores indevidamente percebidos após a notificação, em caso de não provimento daquele recurso;
9.3.3. esclareça à interessada que poderá permanecer aposentada com proventos proporcionais à razão de 27/30;
9.3.4. envie a esta Corte de Contas, no prazo de 30 (trinta) dias, por cópia, comprovante de que a interessada teve ciência desta deliberação;
9.3.5. cadastre no Sistema e-Pessoal, dentro do prazo de 30 (trinta) dias, o novo ato de aposentadoria em favor de Ironete Goulart Gonçalves Viana sem a irregularidade verificada nos autos.

Atos de concessão de aposentadoria.

Primeira Câmara

Núcleo Estadual do Ministério da Saúde no Estado de Minas Gerais.

3. Interessados/Responsáveis:
3.1. Interessados: Carlos Lemos de Carvalho (XXX.301.236-XX); Geraldo Jose de Carvalho (XXX.254.046-XX); Ironete Goulart Goncalves Viana (XXX.456.727-XX); Rita Vilela de Calais Rocha (XXX.343.486-XX); Santa Maria Mattos de Almeida (XXX.796.616-XX).

13.1. Ministros presentes: Benjamin Zymler (na Presidência) e Vital do Rêgo.
13.2. Ministros-Substitutos convocados: André Luís de Carvalho (Relator) e Weder de Oliveira.
13.3. Ministro-Substituto presente: Augusto Sherman Cavalcanti.

ACORDAO-COMPLETO-2469369

Acórdão 1271/2022 - Primeira Câmara

ACORDAO-COMPLETO-2388152

Acórdão de Relação 14132/2019 - Primeira Câmara

Acórdão de Relação

ANDRÉ DE CARVALHO

Adoto, como Relatório, o parecer da auditora federal (Peça 19) , com a anuência do diretor (peça 20) e do Ministério Público junto ao TCU (Peça 21) , nos seguintes termos:
 "Trata-se de atos de concessão de aposentadoria de Carlos Lemos de Carvalho (CPF XXX.301.236-XX) , Geraldo Jose de Carvalho (CPF XXX.254.046-XX) , Ironete Goulart Goncalves Viana (CPF XXX.456.727-XX) , Rita Vilela de Calais Rocha (CPF XXX.343.486-XX) e Santa Maria Mattos de Almeida (CPF XXX.796.616-XX) , ex-servidores do Núcleo Estadual do Ministério da Saúde no Estado de Minas Gerais.
2.	Os atos foram submetidos, para fim de registro, à apreciação do Tribunal de Contas da União (TCU) , de acordo com o art. 71, inciso III, da Constituição Federal. O cadastramento e a disponibilização ao TCU ocorreram por intermédio do Sistema de Apreciação e Registro de Atos de Admissão e Concessões, na forma dos arts. 2º, caput e incisos I a VI, e 4º, caput, da Instrução Normativa - TCU 78/2018.
HISTÓRICO
3.	Em 2012, esta Unidade Técnica encaminhou o Ofício SEFIP-D/3162 (peça 1) ao Núcleo Estadual do Ministério da Saúde - Minas Gerais, juntamente com oitivas aos interessados. A resposta do Ministério da Saúde está acostada às peças 3, 5, 6 e 11.
EXAME TÉCNICO
Análise do ato de aposentadoria de Carlos Lemos de Carvalho (CPF XXX.301.236-XX) 
4.	O Sr. Carlos Lemos aposentou-se no cargo de médico, em 5/8/2002. No referido ato, há parecer do Controle Interno pela ilegalidade da concessão por não ter cumprido o pré-requisito relativo ao tempo mínimo para obter a aposentadoria, pois deveria trabalhar até 26/2/2003.
5.	A resposta da Unidade Jurisdicionada, nos termos de peça 5, informou que a proporcionalidade da concessão foi alterada de 75% para 70%. O novo mapa de tempo de serviço está acostado à peça 5, p. 2-3. O servidor averbou 11.361 dias de tempo de serviço total, equivalentes a 31 anos, 1 mês e 16 dias, até 4/8/2002 - suficientes para perceber proventos naquela proporcionalidade.
6.	Após a correção da proporcionalidade do benefício, não resta irregularidade no ato.
7.	Destarte, o ato deve ser considerado legal e registrado, com a devida ressalva.
Análise do ato de aposentadoria de Geraldo José de Carvalho (CPF XXX.254.046-XX) 
8.	 O ex-servidor Geraldo José de Carvalho aposentou-se no cargo de Auxiliar de Enfermagem, em 11/8/1997, com proventos integrais.
9.	Esta Unidade Técnica solicitou esclarecimentos acerca da ausência de laudo médico para comprovar a invalidez permanente.
10.	Os documentos que embasaram a concessão estão acostados à peça 11, p. 2-9, e indicam que a incapacidade é resultante de acidente de trabalho, de doença profissional ou do trabalho, ou ainda, de doença equiparável a acidente de trabalho.
11.	Destarte, o ato pode ser considerado legal e registrado.
Análise do ato de concessão de aposentadoria de Ironete Goulart Gonçalves Viana (CPF XXX.456.727-XX) 
12.	A ex-servidora aposentou-se no cargo de Odontóloga, em 27/12/1993, após 30 anos de serviço.
13.	O Controle Interno emitiu parecer de ilegalidade, uma vez que houve o cômputo de tempo de serviço de bolsa de trabalho sem a devida contribuição previdenciária.
14.	O comprovante de que a interessada recebeu a oitiva está anexado à peça 6, p. 2. No entanto, não encaminhou resposta a esta Corte de Contas.
15.	A Unidade Jurisdicionada, por sua vez, encaminhou os documentos acostados à peça 6, p. 4-12. Dentre eles, consta a certidão referente à bolsa de trabalho (aluna bolsista) no período de 1/3/1967 a 12/12/1969 (peça 6, p. 10) . No entanto, não há comprovação de recolhimento de contribuições previdenciárias - situação que impede tal averbação para fins de aposentadoria estatutária (Acórdão 5541/2016-TCU-Primeira Câmara, de relatoria do Ministro Bruno Dantas, Acórdão 8258/2016-TCU-Segunda Câmara, de relatoria da Ministra Ana Arraes, entre outros) .
16.	Excluindo-se o referido período, a interessada passa a contar com 27 anos, 2 meses e 22 dias de tempo de serviço para aposentadoria, suficientes apenas para a concessão de aposentadoria proporcional a 27/30.  Vale destacar ainda que a aposentada não mais terá direito à percepção da vantagem do art. 192, II, da Lei 8.112/1990 (peça 12, p. 1) . 
17.	Assim, o ato deve ser considerado ilegal, tendo seu registro negado.
Análise do ato de concessão de aposentadoria de Rita Vilela de Calais Rocha (CPF XXX.456.727-XX) 
18.	A ex-servidora aposentou-se no cargo de Auxiliar Operacional de Serviços Diversos em 3/7/1997, com proventos integrais por invalidez decorrente de acidente em serviço ou moléstia profissional.
19.	Os documentos referentes à invalidez da interessada estão acostados às peças 3, p. 3-4, e comprovam que a ex-servidora foi acometida por acidente do trabalho, doença profissional ou do trabalho.
20.	Ante o exposto, o ato pode ser considerado legal e registrado.
Análise do ato de concessão de aposentadoria de Santa Maria Mattos de Almeida (CPF XXX.796.616-XX) 
21.	A ex-servidora aposentou-se no cargo de Agente Administrativo em 28/7/1998, com proventos integrais por invalidez decorrente de acidente em serviço ou moléstia profissional.
22.	Os documentos referentes à invalidez da interessada estão acostados às peças 3, p. 6-7, e comprovam que a ex-servidora foi acometida por acidente do trabalho, doença profissional ou do trabalho.
23.	Ante o exposto, o ato pode ser considerado legal e registrado.
CONCLUSÃO
24.	Em razão do exposto e tendo em vista as análises realizadas nos atos de concessão de aposentadoria constantes do presente processo, o ato de aposentadoria de Ironete Goulart Gonçalves Viana (CPF XXX.456.727-XX) deve ser considerado ilegal, tendo seu registro negado, em virtude da averbação de tempo de serviço como aluna bolsista sem a devida contribuição previdenciária.
25.	Os demais atos em nome de Carlos Lemos de Carvalho, Geraldo Jose de Carvalho, Rita Vilela de Calais Rocha e Santa Maria Mattos de Almeida, podem receber a chancela de legalidade e o registro por esta Egrégia Corte.
PROPOSTA DE ENCAMINHAMENTO
26.	Ante o exposto, e de conformidade com o preceituado nos artigos 71, III, da Constituição Federal de 1988; 1º, V, e 39, II, da Lei 8.443/1992; 1º, VIII, 259, II, e 260, §§ 1º e 4º, do Regimento Interno/TCU, propõe-se:
a) considerar legais, concedendo-lhes registro, os atos de concessão de aposentadoria em favor de Carlos Lemos de Carvalho (CPF XXX.301.236-XX) , Geraldo José de Carvalho (CPF XXX.254.046-XX) , Rita Vilela de Calais Rocha (CPF XXX.343.486-XX) e Santa Maria Mattos de Almeida (CPF XXX.796.616-XX) , com a ressalva de que os proventos do interessado Carlos Lemos de Carvalho estão sendo pagos na proporcionalidade correta (70%) ;
b) considerar ilegal, negando registro, o ato de concessão de aposentadoria de Ironete Goulart Gonçalves Viana (CPF XXX.456.727-XX) ;
c) determinar ao Núcleo Estadual do Ministério da Saúde no Estado de Minas Gerais que:
c.1) com fulcro nos arts. 71, inciso IX, da Constituição Federal, no prazo de quinze dias, faça cessar os pagamentos decorrentes do ato impugnado, sob pena de responsabilidade solidária da autoridade administrativa omissa, nos termos do art. 262 do Regimento Interno/TCU:
c.2) dê ciência do inteiro teor do acórdão a ser proferido à interessada, alertando-a de que o efeito suspensivo proveniente de eventual interposição de recurso junto ao TCU não a exime da devolução dos valores indevidamente percebidos após a notificação, em caso de não provimento desse recurso;
c.3) esclareça à interessada que poderá permanecer aposentada com proventos proporcionais à razão de 27/30;
c.4) envie a esta Corte de Contas, no prazo de 30 (trinta) dias, por cópia, comprovante de que a interessada teve ciência desta deliberação;
c.5) cadastre no Sistema e-Pessoal, no prazo de 30 dias, novo ato de aposentadoria da interessada Ironete Goulart Gonçalves Viana escoimado da irregularidade verificada nos autos."
É o relatório.

não há

Procurador Marinus Eduardo De Vries Marsico.

APOSENTADORIAS. LEGALIDADE DE QUATRO ATOS. ILEGALIDADE DE UM ATO. COMPUTO DE PERÍODO COMO ALUNA BOLSISTA PARA TEMPO DE SERVIÇO SEM COMPROVAÇÃO DE CONTRIBUIÇÕES PREVIDENCIÁRIAS.

APOSENTADORIA (APOS)

Secretaria de Fiscalização de Pessoal (SEFIP).

Atuo no presente processo por força da Portaria TCU n.º 336, de 10/10/2019, em virtude do afastamento do Ministro Walton Alencar Rodrigues, por motivo de viagem em missão oficial.
Trata-se de atos de concessão de aposentadoria de cinco ex-servidores do Núcleo Estadual do Ministério da Saúde no Estado de Minas Gerais. Os atos foram submetidos, para fim de registro, à apreciação do Tribunal de Contas da União (TCU) , de acordo com o art. 71, inciso III, da Constituição Federal. 
O cadastramento e a disponibilização ao TCU ocorreram por intermédio do Sistema de Apreciação e Registro de Atos de Admissão e Concessões, na forma dos arts. 2º, caput e incisos I a VI, e 4º, caput, da Instrução Normativa-TCU 78/2018.
Acolho as análises da unidade técnica como razões de decidir, para considerar legais e conceder o registro aos atos de concessão de aposentadoria em favor de Carlos Lemos de Carvalho, Geraldo José de Carvalho, Rita Vilela de Calais Rocha e Santa Maria Mattos de Almeida, feita a ressalva de que os proventos do primeiro interessado estão sendo pagos na proporcionalidade correta (70%) , após a correção da proporcionalidade do benefício, como informado pela unidade jurisdicionada (peça 5) .
Já o ato de aposentadoria de Ironete Goulart Gonçalves Viana, no cargo de odontóloga, se deu com o cômputo de tempo de serviço de bolsa de trabalho, no período de 1/3/1967 a 12/12/1969, conforme certidão à peça 6, p. 10. 
Entretanto, não há comprovação de recolhimento de contribuições previdenciárias, o que impede tal averbação para fins de aposentadoria estatutária, segundo pacífica jurisprudência deste Tribunal (Acórdão 5541/2016-TCU-Primeira Câmara, de relatoria do E. Ministro Bruno Dantas, Acórdão 8258/2016-TCU-Segunda Câmara, de relatoria da E. Ministra Ana Arraes, entre outros) .
Sem este período, a interessada passa a contar com 27 anos, 2 meses e 22 dias de tempo de serviço para aposentadoria, suficientes apenas para a concessão de aposentadoria proporcional a 27/30.  Vale destacar ainda que a aposentada não mais terá direito à percepção da vantagem do art. 192, II, da Lei 8.112/1990 (peça 12, p. 1) .
Diante desses elementos, anuindo aos pareceres anteriores, julgo ilegal e nego o registro do ato de aposentadoria de Ironete Goulart Gonçalves Viana, determinando à unidade jurisdicionada que faça cessar os pagamentos decorrentes do ato impugnado e esclareça à interessada que poderá permanecer aposentada com proventos proporcionais à razão de 27/30.
Feitas essas considerações, voto por que o Tribunal acolha a minuta de acórdão que ora submeto à deliberação do colegiado.
TCU, Sala das Sessões Ministro Luciano Brandão Alves de Souza, em 15 de outubro de 2019.
ANDRÉ LUÍS DE CARVALHO
Relator